臺灣高等法院民事判決
108年度家上字第321號
上  訴  人  甲○○  

訴訟代理人  謝崇浯律師
            鄭曄祺律師
複代理人    陳展穎律師
被上訴人    乙○○  
訴訟代理人  翁焌旻律師
複代理人    彭瑞驊律師
上列當事人間請求離婚事件，上訴人對於中華民國108年9月9日
臺灣臺北地方法院107年度婚字第192號第一審判決提起上訴，本
院於110年2月23日言詞辯論終結，判決如下：
    主      文
原判決廢棄。
准上訴人與被上訴人離婚。
第一、二審訴訟費用，由被上訴人負擔。
    事實及理由
一、本件上訴人主張：兩造於民國87年10月16日結婚，婚後育有
    2名子女。被上訴人生性多疑，經常無端猜忌伊偷竊及外遇
    ，甚至向兩造所生子女及外傭為前開空穴來風之指控，致伊
    身體上或精神上均受有不可忍受之痛苦，已達不堪同居虐待
    之程度。另伊發現被上訴人自108年9月17日起至同年11月25
    日間，與訴外人游智筠有牽手、親吻、一同投宿飯店及出國
    旅遊等不正當男女交往情事，合理推斷被上訴人與游智筠合
    意為性交行為。兩造婚姻關係因被上訴人之猜忌及不信任，
    及破壞對於婚姻應盡之忠誠義務，已生嚴重破綻且無可回復
    ，為此，爰依民法第1052條第1項第2款、第3款、第2項規定
    ，請求離婚（原審為上訴人敗訴之判決，上訴人不服，提起
    上訴)。上訴聲明：㈠原判決廢棄。㈡請准上訴人與被上訴人
    離婚。
二、被上訴人則以：兩造婚後相處融洽，偶有齟齬，伊生性謹慎
    、敏感，發現有人企圖開啟家中保險箱，始詢問上訴人是否
    為其所為，經發現誤會上訴人後，旋即道歉。又兩造爭吵時
    氣勢相當，上訴人卻刻意摘錄伊受其刺激下所為之情緒性發
    言，伊實無誣陷上訴人或施以言語攻訐。伊和游智筠在路上
    僅有捥手之正常社交禮儀行為，攝影角度造成其等有牽手、
    親吻之誤解，又兩人僅係搭乘相同班機前往峇里島，飛行期
    間相互照應，到達目的地後即分開行動。上訴人於106年9月
    間，自行在外租屋，越來越少返回兩造共同住所，且向伊承
    認其有外遇對象，迄至107年6月下旬，因子女身分證件保管
    問題發生爭吵，上訴人竟主動搬離兩造住所，期間伊不斷道
    歉、勸說及尋求溝通，上訴人仍不願意返家居住。惟上訴人
    仍每週返家2至3次，且兩造就子女教養問題、扶養費用及家
    務等事項仍持續聯絡、溝通，兩造婚姻並無難以維持之重大
    事由存在。縱認兩造婚姻確屬無法維持，上訴人之可歸責性
    亦較高，不得請求離婚等語，資為抗辯。答辯聲明：上訴駁
    回。
三、兩造不爭執之事項：兩造於87年10月16日結婚，婚後育有2
    名子女，婚姻關係仍存續中。上訴人於107年6月下旬搬離兩
    造共同居所，分居至今。
四、得心證之理由：
  ㈠按有民法第1052條第1項以外之重大事由，難以維持婚姻者，
    夫妻之一方得請求離婚。但其事由應由夫妻之一方負責者，
    僅他方得請求離婚，民法第1052條第2項定有明文。所謂「
    有前項以外之重大事由，難以維持婚姻者」，乃抽象的、概
    括的離婚事由，判斷標準為婚姻是否已生破綻而無回復之希
    望，此非可由當事人已喪失維持婚姻意欲之主觀面加以認定
    ，而應依客觀的標準，即難以維持婚姻之事實，是否已達於
    倘處於同一境況，任何人均將喪失維持婚姻希望之程度以決
    之。又婚姻係以夫妻共同生活為目的，夫妻雙方應以誠摯互
    信為基礎，相互扶持，共同建立和諧美滿之家庭，倘雙方因
    理念上之重大差異，雙方互不往來，形同陌路，婚姻關係誠
    摰互信之感情基礎，已經不復存在，依一般人之生活經驗處
    於同一境況，均將喪失維持婚姻之意欲，應認顯然難期修復
    ，雙方共同生活的婚姻目的已經不能達成，應認符合民法第
    1052條第2項所定難以維持婚姻之重大事由。此事由應由夫
    妻一方負責者，僅他方得請求離婚。因此，若夫妻雙方均為
    有責時，則應衡量比較雙方之有責程度，而許責任較輕之一
    方向應負主要責任之他方請求離婚，如雙方之有責程度相同
    ，則雙方均得請求離婚，以符公平，且符合民法第1052條第
    2項規定之立法目的。 
  ㈡上訴人主張被上訴人自108年9月17日起至同年11月25日間，
    與訴外人游智筠有牽手、親吻、一同投宿飯店及出國旅遊等
    不正當男女交往情事，並據其提出錄影光碟、照片為證。上
    訴人提出之108年10月27日光碟內容：畫面1秒的時候，被上
    訴人拉著女性的手，走在女性略為前方，被上訴人右手角度
    下垂，女性左手角度向左下方伸出，兩人手掌相握，並沒有
    女性扶被上訴人手肘或手臂的事實；畫面3秒的時候，被上
    訴人仍然走在女性前方，右手仍然向下伸出，女性左手仍然
    向左下方伸出，兩人手掌相握，在路上牽手行進；影片在第
    9秒結束，沒有看到手分開等情。同年11月1日光碟內容：畫
    面5秒的時候，女子雙手環抱男子的肩膀，右臉靠著男子的
    右肩，雙手掌放置在男子的左肩；畫面5-15秒的時候，鏡頭
    拉遠，兩人姿勢維持不動；畫面23-31秒期間，男子向右轉
    頭，與女子親吻之後，嘴唇分開，男子臉朝向右邊，女子臉
    朝向左邊；31-46秒沒有發現其他接吻的畫面，女子鬆手，
    男子臉朝右等情。同年11月24日光碟內容：畫面2秒的時候
    ，被上訴人左肩揹著女子的包包，影像在7秒的時候結束，
    被上訴人右手與女子左手牽在一起，看得到上臂，看不到前
    臂等情，有被上訴人不爭執之勘驗筆錄可按〔見外放臺北地
    方法院109年度訴字第1661號（下稱另案損害賠償事件）卷
    二影本第100至101頁〕，並有翻拍照片附卷可稽（見本院卷
    一第243至248、253至258頁），被上訴人不爭執影片中之男
    子為其本人（見外放另案損害賠償事件卷二影本第101頁）
    ，足見被上訴人與訴外人有牽手、手掌相握、親吻、搭肩、
    環抱肩膀等親密舉措。又被上訴人與游智筠於108年10月8日
    至同年月12日一同前往峇里島旅行，有入出國日期紀錄2紙
    可考（見本院卷二第123、125頁），被上訴人與游智筠於國
    內外出之際毫無避諱有親密接觸行為，復一同前往國外旅遊
    ，可認其等間確有逾越一般男女正常交往之關係，另案損害
    賠償事件民事判決亦為相同認定（見本院卷三第65至77頁）
    。被上訴人抗辯僅與游智筠有捥手之一般社交行為，出國係
    各自行動等語，核與上開事證不符，應認無稽，礙難採憑。
　㈢上訴人復主張被上訴人經常無端猜忌伊偷竊及外遇，惟迄未
    能提出證據以實其說，甚至在兩造所生子女及外傭面前，及
    向上訴人之父作前開空穴來風之指控，已足造成污辱上訴人
    等情，據上訴人提出兩造不爭執之對話錄音光碟譯文內容：
    「（被上訴人）天知地知上帝知你知我知，現在妳兩個小孩
    知，外勞知，已經有八個人知了。……（上訴人）你再繼續講
    阿。……（被上訴人）耶穌對他們說，凡休妻另娶的就是犯姦
    淫，辜負他的妻子，妻子若離棄丈夫另嫁，也是犯姦淫。……
    （被上訴人）我當然要拖到九點半啊，因為九點半是妳約會
    時間啊。……（被上訴人）請妳不要再跟對方聯絡了，不敢講
    嗎？妳只要講這句話就好了，你不要再跟對方聯絡，講這句
    話就好，你答應不要再跟對方聯絡，不敢講對不對？『要不
    要當著你女兒面前問這句話？』……（被上訴人）我怎麼沒有
    讓妳？今天能讓妳站在這邊繼續跟我講話，我就已經很容忍
    妳了。」、「（被上訴人）妳不敢嘛，我告訴你，我就是知
    道，因為你對著我說……說過這個實話，你點了頭，說對方有
    小孩，也有老婆。……（上訴人）『妹妹你們早一點睡覺好嗎
    ？』我要睡覺了，請你出去，我說我要睡覺了，可以嗎？……
    （上訴人）對啊，你一路以來就只是會威脅別人，你說我跟
    人家同居，你拿出證據嘛，你沒有證據就不能在小孩子面前
    說嘛，對不對？你說我一二月就在plan，在租房子，拿出證
    據來嘛。」、「（上訴人）你拿得出證據，我就服了你。……
    我哪有打你，你自己神經有毛病，一回來就跟我在哪邊吵，
    說我偷你的東西。……（被上訴人）我招惹了你外面外遇的那
    個男人，他派別人來跟蹤我。……『小朋友』，剛剛你媽媽說他
    沒有外遇，你們都聽到了哦？我就要看你繼續撒謊多久，甲
    ○○，你變什麼樣的人。……Mei，妳繼續講，我跟你講，妳今
    天開始撒謊，就永遠一直在圓謊。……Mei妳繼續說謊，沒關
    係，妳繼續說，我要看妳能夠講多久，總有一天就是水落石
    出，天知地知妳知我知，我沒有證據我今天不會講這種話，
    我堂堂正正，我姓林，OK，妳姓史，妳也堂堂正正，妳不要
    污辱你父母，做錯事就承認。妳繼續污辱妳父母，妳父母不
    會生一個一直持續在說謊的人。……有人跟蹤我，有人駭客我
    ，我的老婆外遇，莫名其妙的外遇。妳要我繼續我跟妳講，
    妳知道妳現在變的什麼樣的人嗎？妳知道嗎？你那個面啊，
    是邪惡的，我一直跟你講，妳離開那個人，妳不要再想去害
    我，妳不要想害妳女兒。……我就等著讓妳身敗名裂，我告訴
    妳，妳如果真的執意要這樣破壞人家的家庭，妳為什麼要這
    個樣子，我今天還是不瞭解妳，妳為什麼一定要去破壞人家
    的家庭，為了妳自己的快樂，我快樂，妳沒有道德嗎？…你
    以後要花在別的男人身上，我告訴妳，柴米油鹽醬，你花的
    錢他都會花。他還會拿去給他老婆當贍養費，你等著看好了
    ，妳受不了的，全世界只有我一個人受得了。」、「（被上
    訴人）上帝知道你犯了姦淫。」等語（見原審卷二第61至67
    頁）；另有被上訴人與上訴人父親行動電話通訊軟體LINE對
    話內容翻拍照片：「（被上訴人）『爸爸您好』，美瑜提到要
    離婚，她去年就和別人在一起了。我是想請您幫忙勸勸她，
    對方是有婦之夫。我勸了很久，我也不會答應要離婚！就算
    是有任何吵架，我從來沒有放棄這個家，或放棄這個婚姻！
    她另外面租了房子，被我知道後，才告訴小孩。（上訴人之
    父）？！」（見原審卷一第257頁），又被上訴人僅提出照
    片4幀及名稱為「Tony Jou」之臉書網頁首頁及朋友頁面翻
    拍照片，以證明上訴人有偷竊、外遇之情事（見本院卷一第
    199至203頁），惟稽之上開照片，其中2張照片，僅能見模
    糊人像，尚難判斷照片中人像在作何事（見本院卷一第199
    頁）；另1張照片內容，僅能見1隻手拿著1支手機，手機畫
    面有兩個人影像，惟無從辨識畫面中之人像係為何人以及在
    作何事（見本院卷一第200頁），又1張照片則係拍攝兩造共
    同居所客廳、餐廳，然照片黑暗處看不清楚是否有人像，照
    片亮處則無任何人等情（見本院卷一第201頁），名稱為「T
    ony Jou」之臉書網頁首頁及朋友頁面翻拍照片，亦僅能證
    明上訴人與該臉書網頁之申設人為臉書朋友（見本院卷一第
    202至203頁），可徵被上訴人未有證據卻不斷懷疑、指責上
    訴人外遇、偷竊，且直接地在兩造所生子女前指責上訴人，
    更傳送簡訊予上訴人之父指摘上訴人，足謂已對上訴人造成
    重大侮辱。 
  ㈣被上訴人抗辯上訴人於兩造發生齟齬後，以激怒其之方式取
    得錄音，以達蒐集離婚訴訟證據之目的等語。然審酌上開錄
    音內容固係兩造就外遇、偷竊等情為激烈爭執，惟均係就兩
    造已存在之衝突所為爭吵言語，不失為兩造相互真實態度之
    表達，尚非不可為兩造婚姻關係破綻之憑據，是被上訴人抗
    辯委無可取。
　㈤被上訴人另抗辯兩造發生爭吵，致上訴人離家，然其仍努力
    維繫家庭，希冀上訴人返家，惟上訴人不願意返家等語。查
    ，上訴人於107年6月16日主動離家，為兩造所不爭（見本院
    卷三第366頁）。查，據上訴人提出兩造對話錄音光碟譯文
    內容：「（上訴人）不會呀，你非常喜歡討論這個話題，然
    後又拿不出證據，然後在那邊胡掰瞎掰，然後又開始說我什
    麼偵探社什麼東西。……你print out出來再給我看，你在那
    邊一直講，就像你那個偵探社，你說我，你拿出證據來我有
    去找偵探社，哪裡去找？怎麼去找偵探社？你先告訴我。」
    、「請問你拿一二月房子，拿出來嘛，我一二月租在哪裡嘛
    ？你拿出來說嘛。然後你說我，你知道我租了房子，然後又
    怎麼樣呢？那你都已經知道，何必要問我呢？」等語（見原
    審卷二第61、67頁），期間被上訴人向上訴人表示「（被上
    訴人）對不起……我弄錯了，我跟你對不起。這樣不行嗎？（
    上訴人）不行。你每次，你看，兩個禮拜前也在說我去偷你
    的保險箱，我剛下班回來，回到家裡面，我根本什麼都沒有
    你就追著我、跟著我走走走，你把我當罪犯嗎。就一路跟著
    我進到裡面，然後當天就跟我說我心虛拿你的保險箱，現在
    又說我偷他們的身分證。」（見原審卷二第67頁），被上訴
    人復尋求其他家人協助，「（被上訴人）我都不知道該怎麼
    辦。她今天又來吵著要離婚，要趕我出去，我實在不知道該
    怎麼辦。但是我不會離婚的。拜託爸爸幫助我們勸勸她吧！
    」，有被上訴人與上訴人父親行動電話通訊軟體LINE對話內
    容翻拍照片可考（見原審卷一第257頁）。足見兩造間相處
    有所誤會，相互指摘對方委託偵探社探查另一方隱私，以及
    計較上訴人離家租屋時間，惟上訴人於爭吵時，反逕離家斷
    絕交流管道，拒絕溝通、協商，以軟性態度化解，致原已發
    生誤會之感情更加疏離，兩造裂痕更形擴大，終至形同陌路
    ，兩造同有過失。
　㈥承上以觀，兩造自107年6月下旬分居迄今已達2年8個月餘，
    情感漸行漸遠，終至陷於訴訟、相互攻擊，兩造間誠摰相愛
    之基礎顯已蕩然無存，實難期兩造日後仍可相互扶持繼續經
    營婚姻，夫妻共同生活之婚姻目的已無法達成，依客觀之標
    準，任何人處於同一境況，均將喪失維持婚姻之意欲，可認
    兩造之婚姻已生破綻而無回復之望，應認符合民法第1052條
    第2項所定難以維持婚姻之重大事由。又由兩造經營婚姻及
    家庭，均未有適當、健康態度，以致造成兩造不睦，長期累
    積不滿後，終致雙方長期分居之結果，此分居結果之造成自
    難單歸咎一方，而應由兩造同負責任。從而，上訴人依民法
    第1052條第2項之規定，請求與對造離婚，洵屬有據。
五、綜上所述，上訴人依民法第1052條第2項規定，訴請與被上
    訴人離婚，為有理由，應予准許。原審為上訴人敗訴判決，
    尚有未洽，上訴意旨指摘原判決不當，求予廢棄改判，核無
    不合。爰由本院廢棄原判決，改判如主文第2項所示。　
六、本件事證已臻明確，兩造其餘之攻擊或防禦方法及所用之證
    據，經本院斟酌後，認為均不足以影響本判決之結果，爰不
    逐一論列，附此敘明。又上訴人以一訴依民法第1052條第1
    項第2款、第3款及同條第2項規定請求准予離婚，其中依民
    法第1052條第2項規定請求離婚部分既經准許，則同法第105
    2條第1項第2款、第3款規定自無庸再予審酌，併此敘明。
七、據上論結，本件上訴為有理由，依家事事件法第51條、民事
    訴訟法第450條、第78條，判決如主文。　　　　　　
中　　華　　民　　國　　110 　年　　3 　　月　　16　　日
                  家事法庭
                      審判長法  官  吳光釗
                            法  官  游悅晨
                            法  官  江春瑩
正本係照原本作成。
如不服本判決，應於收受送達後20日內向本院提出上訴書狀，其
未表明上訴理由者，應於提出上訴後20日內向本院補提理由書狀
（均須按他造當事人之人數附繕本）上訴時應提出委任律師或具
有律師資格之人之委任狀；委任有律師資格者，另應附具律師資
格證書及釋明委任人與受任人有民事訴訟法第466 條之1第1項但
書或第2項所定關係之釋明文書影本。如委任律師提起上訴者，
應一併繳納上訴審裁判費。
中　　華　　民　　國　　110 　年　　3 　　月　　17　　日

  　　　　　　　　　　　　　書記官  學妍伶